【裁判字號】    98,上訴,1533
【裁判日期】    981110
【裁判案由】    違反毒品危害防制條例
【裁判全文】
臺灣高等法院臺中分院刑事判決        98年度上訴字第1533號
上  訴  人
即  被  告  乙○○
指定辯護人  本院公設辯護人  賴泰鈞
上列上訴人因違反毒品危害防制條例案件，不服臺灣臺中地方法
院98年度訴字第1337號，中華民國98年6 月18日第一審判決（起
訴案號：臺灣臺中地方法院檢察署98年度偵字第5831號），提起
上訴，本院判決如下：
    主  文
上訴駁回。
    事  實
一、乙○○明知海洛因係屬毒品危害防制條例第2條第2項第1 款
    之第一級毒品，依法不得販賣，因吳東霖於民國（下同）98
    年2月24日下午7時許，以公用電話撥打丁○○（因數起販賣
    毒品案件，經台灣台中地方法院判處罪刑，定應執行有期徒
    刑20年）所持用之門號0000000000號行動電話聯絡丁○○，
    雙方於電話中談妥交易毒品海洛因之事宜後，丁○○以不詳
    門號電話撥打乙○○當時所持用，由丁○○於1、2個月前交
    付門號0000000000號之行動電話聯絡乙○○，乙○○接獲電
    話後駕駛車號R8-4608號自小客車至丁○○位於臺中市○○
    區○○路之住處，由丁○○交付綽號「藍仔」之成年人所有
    欲販售予吳東霖之第一級毒品海洛因2小包予乙○○，並告
    知前往位於臺中市○○區○○路172號之餛飩店與吳東霖從
    事毒品海洛因之交易，而吳東霖會交付行動電話門號卡1張
    作為購買毒品之代價，乙○○即可取得新台幣（下同）6百
    元作為代價，竟與丁○○、綽號「藍仔」之成年人共同基於
    販賣第一級毒品以營利之犯意聯絡，自行駕駛車號R8-4608
    號自小客車至上開餛飩店前，在上開車上將海洛因2小包交
    予吳東霖，並向吳東霖取得遠傳電信行動電話門號卡1張（
    門號為0000000000號）後，旋即駕車離去。嗣因早已接獲線
    報而在旁埋伏之員警甲○○及劉洪斌見上開毒品交易完成，
    遂由甲○○等人在臺中市○○區○○路223號前攔查乙○○
    ，並在乙○○車上扣得吳東霖所交付之行動電話門號卡1張
    及丁○○所有，交予乙○○使用，且供上開販賣毒品聯絡所
    用之行動電話機具1支（廠牌為GPLUS，含門號0000000000號
    ），另由劉洪斌等人至吳東霖位於臺中市○○區○○路172
    號2樓之住處房間內，查獲乙○○所交付、經吳東霖施用後
    剩餘之海洛因2小包（驗餘淨重各0.1222公克、0.0580公克
    ），再循線於98年3月8日下午6時左右，在臺中市○區○○
    路2段3號之優勝美地汽車旅館內查獲丁○○，始查悉上情。
二、案經臺中市警察局第六分局報請臺灣臺中地方法院檢察署檢
    察官偵查起訴。
    理  由
一、證據能力之程序事項：
  (一)按被告以外之人於審判外之言詞或書面陳述，除法律有規定
    者外，不得作為證據，刑事訴訟法第159條第1項固定有明文
    ；惟被告以外之人於審判外之陳述，雖不符刑事訴訟法第15
    9條之1至第159條之4之規定，而經當事人於審判程序同意作
    為證據，法院審酌該言詞陳述作成時之情況，認為適當，亦
    得為證據；當事人、代理人或辯護人於法院調查證據時，知
    有第159條第1項不得為證據之情形，而未於言詞辯論終結前
    聲明異議者，視為有前項之同意，同法第159條之5亦有明文
    。本件證人吳東霖於警詢中之證述，屬審判外之陳述，而被
    告及辯護人原審行準備程序時對於證人吳東霖警詢筆錄之證
    據能力予以爭執。嗣經原審傳喚詰問後，證人吳東霖在警詢
    中所為陳述，與審判中並無不符（詳後述），是證人吳東霖
    之警詢筆錄自無刑事訴訟法第159條之2之情形，則證人吳東
    霖於警詢之證述，不具證據能力。
  (二)又按被告以外之人於偵查中向檢察官所為之陳述，除顯有不
    可信之情況者外，得為證據，刑事訴訟法第159條之1第2項
    定有明文。而刑事訴訟法所規定傳聞法則之例外，其中就被
    告以外之人於偵查中向檢察官所為之陳述，因檢察官代表國
    家偵查犯罪時，原則上當能遵守法定程序，且被告以外之人
    如有具結能力，仍應依法具結，以擔保其係據實陳述，故於
    第159條之1第2項明定「除顯有不可信之情況者外」，得為
    證據。至被告雖於原審爭執證人吳東霖、甲○○、劉洪斌及
    丁○○等人於偵查筆錄之證據能力，然而，證人吳東霖、甲○○、劉洪斌及丁○○等人於多次偵查中之證詞既均經具結
    在卷，有證人結文附卷可稽，復無顯不可信之特別情況，該
    等證人於偵查中所為之證述，自有證據能力。又被告另爭執
    證人丁○○98年3月19日偵查筆錄之證據能力，辯稱：證人
    丁○○係遭檢察官誘導而心生氣憤而誣指被告，前均無供陳
    被告有代送毒品之情云云，然而，證人丁○○98年3月19日
    偵訊筆錄記載：「（為何乙○○稱是你叫他送毒品？）我不
    知道他為何這樣講。」等情（見偵查案卷第47頁），且在此
    之前，證人丁○○均否認犯罪，其後則隨即坦承犯行並證稱
    有委請被告代送毒品予吳東霖等語，而被告則自始均無供述
    係證人丁○○委伊代送毒品之情，此有被告及證人丁○○之
    警詢筆錄及該次偵訊筆錄在卷足資比對。觀諸證人丁○○於
    同次偵訊筆錄中證稱：「我叫被告過去並跟對方易付卡，他
    是純幫忙。……我有單純請被告過去幫我收易付卡。被告確
    實沒有幫忙送毒品，只有98年2月24日我請他幫忙送。」等
    情（見偵查卷第47至48頁背面），可見證人丁○○於該等供
    述中雖自承有販賣毒品之事實，然仍有使被告減免刑責之意
    圖，而有迴護被告之情，當無因當次偵訊中檢察官所為上開
    訊問即對被告產生敵意，致其後為不實證述之情至明。甚且
    ，被告僅係空言指陳檢察官於98年3月19日係以不正誘導方
    式取得之該次不利於被告證述之偵訊筆錄，當無證據能力等
    情，尚無提出該等偵訊筆錄顯有不可信之特別情況之實證，
    自不足憑信。
二、訊據上訴人即被告乙○○（下稱被告）固坦承伊確有以上開
    0000000000號門號之電話接獲來電，要求伊前往證人吳東霖
    所在上開餛飩店，向吳東霖收取上開扣案之遠傳電信行動電
    話門號卡1 張（下稱易付卡），伊其後並確有於上開時、地
    向吳東霖收取該張行動電話門號卡，且隨即為警查獲等情不
    諱；惟仍矢口否認有何與丁○○共同販賣第一級毒品海洛因
    之犯行，辯稱：伊當日係於下午5、6時許，接獲友人「冬兒
    」撥打伊門號為0000000000號之電話，要求伊可否順道至上
    開餛飩店向吳東霖收取行動電話門號卡1張，並非證人丁○○來電委託，伊當日與吳東霖碰面，僅係受冬兒之託順道代
    為向吳東霖收取行動電話門號卡1張，並無任何代價，伊未
    至丁○○住處先行向丁○○拿取海洛因2包後，在收取行動
    電話門號卡之同時代為將毒品交予吳東霖之情云云。經查：
  (一)被告雖辯稱本案之易付卡係綽號「冬兒」使用未顯示門號之
    電話委由伊代為收取者云云；然被告所稱綽號「冬兒」所使
    用門號為0000000000號電話，雖曾於98年2月24日下午近3時
    許與被告門號為0000000000號電話聯絡，然同日下午5至7時
    左右均無與被告通聯之紀錄等情，既有被告門號為00000000
    00號電話之雙向通聯紀錄存卷足參（見偵查卷第24至30頁）
    ，且被告復陳稱伊不知「冬兒」有無其他門號之電話等情在
    卷，已堪認被告辯稱伊當日係受綽號「冬兒」之人於電話中
    委託向吳東霖收取易付卡，並非丁○○云云，核屬可疑。又
    證人吳東霖前於98年2月25日及98年3月24日偵查中雖供陳：
    「昨晚8時許打電話給妹仔，電話中我告訴他我有1張和信的
    易付卡要跟她換東西，東西就是海洛因，妹仔接電話，他知
    道東西就是海洛因，約晚上8時許，妹仔叫另一個男子拿2包
    海洛因到我店內給我，店內無監視錄影器，我馬上到家對面
    的遠傳門市辦1張和信的易付卡，辦好後我就打電話給妹仔
    叫他來拿卡片，他跟我說他會叫人來拿，約晚上8時45分左
    右，被告就到我家拿卡片，我門一關，警察就進來抓我，問
    我被告是否拿東西給我，我就說不是，把上述情形跟警察講
    一次。」（見偵查卷第11頁）、「（為何這次丁○○叫被告
    來拿易付卡？）交易晚上7點多，我在家附近的路上遇到丁○○，我說沒錢買毒品，他說先讓我欠，但要辦1支電話放
    在她那邊，等我有錢再拿回來，我就去對面遠傳門市辦1張
    易付卡，他同時給我海洛因2小包，無外包裝。（有無打電
    話給丁○○叫她來拿？）有。她說會找人來拿，過一會就有
    人開銀色車子來，對方叫我，我將易付卡交給那個開車的人
    ，我就回家。當晚8點多我就將丁○○給的毒品施用完了。
    被告沒有交毒品給我。我在臺中市○○路與福雅路的路上遇
    到丁○○，毒品確實是我向丁○○買的。（當天丁○○交付
    之毒品價值？）約2千元。（既然丁○○當場交毒品給你，
    為何不當場叫你去辦門號？）不知道，可能辦需要時間。（
    毒品何時施用？）拿到後我馬上回家用，約晚上7、8點，我
    是走路回家，當天下午到晚上都沒有做生意，我回家就將鐵
    門關上，關關開開2、3次。98年2月25日偵訊當時毒癮發作
    ，我已經沒有印象了。」（見偵查卷第70、71頁）等情在卷
    ，固與被告辯稱：伊未交付海洛因2包予證人吳東霖，僅係
    向證人吳東霖收取扣案之易付卡2張等情符合。然觀諸證人
    吳東霖上開前後2次證述不僅就當日係何人交付毒品及其時
    間為何等情有所矛盾，且復稱98年2月25日偵查中所為證述
    係處於毒癮發作之狀態下所為陳述等情，是證人吳東霖上開
    所述不足據為有利被告之認定。
  (二)證人甲○○（當日查獲之員警）於偵查及原審證稱：「我們
    7點就已經監控了，吳東霖表示7點多遇到丁○○，跟她當場
    交易毒品，但我們監控過程並沒有看到丁○○，而是8點左
    右被告來跟他交易。」（見偵查卷第54頁）、「吳東霖的弟
    弟吳政奮到我們派出所說當天早上還是下午他在開店時，吳
    東霖毒癮發作吵著要錢，……讓吳政奮不能做生意，他到派
    出所跟我們講，但不做報案筆錄……我們問吳東霖何時跟藥
    頭交易，吳政奮說…吳東霖沒有機車，也沒手機，無法對外
    聯絡，吳政奮他猜測吳東霖晚上會到外面打公共電話叫人來
    載他，或他跟人家借機車騎出去，叫我們去跟，當晚七點我
    和派出所三名同事到吳政奮店外等，當時店未營業，鐵門拉
    下來……吳東霖住二樓出入只能拉開鐵門，所以我們等到晚
    上8點左右，看到吳東霖在外面，並走到對面遠傳門市，我
    們一名同事跟進去……吳東霖申辦完將易付卡帶著走出來，
    走到旁邊的便利商店打公共電話，……結束通話，吳東霖就
    往回家路上走返家，他進去但沒拉下鐵門，過1、20分鐘他
    又開始在門口走來走去，一直抽菸，又跑到對面松青超市打
    公共電話，打完又走回家門口，又再抽菸等待，到晚上約9
    點有1銀色自小客車停在他家門口，……吳東霖靠近該車車
    窗，我看到吳東霖將1張約A4（紙）4分之3大小之易付卡從
    車窗拿進去給對方，他縮手回來時手掌緊握，和我們一般放
    開的習慣不一樣，他拿了東西就走進家裡……被告車輛原停
    在西屯路，後來他右轉福雅路往大雅方向，不到2百公尺，
    我就把他攔下。在該車副駕駛座上我有看到吳東霖申請之遠
    傳易付卡。我們是晚上7點到吳東霖家門外等，他出去只是
    去申辦易付卡，沒有看到他跟丁○○有接洽。」（見偵查卷
    第53至54頁、第66至67頁），及「當天逮捕被告之過程我有
    參與。98年2月24日那天晚上7點多接獲有人匿名檢舉，說在
    臺中市○○區○○路172號前，就是西屯與福雅路口有人在
    作毒品交易。我們大概8點左右到達現場監控，那時我們先
    發現吳東霖從172號走出來，先到斜對面遠傳電信購買易付
    卡，之後他購買完之後，再到旁邊超商門口打公共電話，之
    後就返家，在家門口等人，後來大概等了20分鐘左右，又到
    對面松青超市打公共電話，然後再回到家門口繼續等候，那
    通電話完之後，等了大概10幾分鐘左右，我們就看到乙○○
    開車R8-460 8號自小客車到西屯路與福雅路口，在172號門
    口將副駕駛座車窗搖下來，我看到吳東霖馬上上前，手伸入
    車內，易付卡是新買的，約有A4一半大小，他拿著易付卡伸
    入車內交付，交付易付卡之後，手上另外握著東西，走回去
    172號。接著乙○○車子準備開走，他停在西屯路上，右轉
    福雅路，我們在福雅路的223號對面將他攔下來，我們另一
    組到吳東霖家找吳東霖，吳東霖當場承認他有毒品，且是向
    那個開車的人拿的。然後我們就將2名嫌犯帶回偵訊。（你
    有無看到車子裡面的人將海洛因交給吳東霖之過程？）我沒
    有看到海洛因，因為是晚上，且有點距離，2小包只是一點
    ，我是坐在車上往後看，我們監控的距離大約有20公尺，我
    車子是停在西屯路與福雅路口，我有看到交付的過程，但是
    沒有看到是否交付海洛因，那是我們查獲吳東霖，吳東霖確
    實持有毒品，且稱該毒品是剛才車上的人交付的。我有看到
    吳東霖將易付卡交給車上的人，但是車上的人交東西給他，
    我沒有辦法看到，因為交付易付卡之後，正常的情況是手放
    掉，但是他手是緊握的。（你剛才在證述時，有提到在晚上
    7點多接獲匿名民眾檢舉，但是你的職務報告書提到卻是晚
    上6點多？）時間上可能是我記錯了。（當天受理檢舉是你
    ，你是在車上接獲檢舉？還是在派出所？）在派出所。檢舉
    民眾的要求，他不製作筆錄。（吳東霖當時是一手還是二手
    伸入車內交易？）應該是一手。（握著東西的那支手，是否
    就是從車窗拿東西出來的那支手？）是。吳東霖離開時只有
    從車窗伸出來的那支手握拳。」等情（見偵查卷第66至68頁
    ；原審審理筆錄），核與證人劉洪斌（當日查獲之員警）於
    偵查中具結證述情節相符合（見偵查卷第54頁），益見證人
    吳東霖所為上開2次證述，均與事實相違，無足採信。
  (三)又證人吳東霖於98年3月31日、同年4月3日偵查及原審結證
    稱：「當天是被告拿毒品給我。當天我打電話給丁○○，不
    久後丁○○就叫人送毒品，我是第一次看到被告，當天是被
    告把毒品2小包交給我，在電話裡丁○○叫我去申請易付卡
    ，我就將申請的易付卡交給被告。（你後來有說不是被告來
    送毒品？）移送到地檢署時，被告叫我不要指證他，因他知
    道我家在哪裡，我怕他會來亂。」（見偵查卷第79頁）、「
    毒品是被告拿給我的，查獲當天因被告知道我家做生意，我
    們2人被銬在一起被移送時，被告拜託我不要指證他，他口
    氣不好，我會害怕，所以檢察官訊問時，我才說不是被告送
    的，事實上……當天我與丁○○聯絡，被告到我店門口前，
    將車窗搖下向我招手，我一手將電話卡給他，他一手將毒品
    2包給我，我拿到後馬上到樓上施打1次。」（見偵查卷第83
    至84頁）、「（98年2月24日那天晚上有無人來跟你收遠傳
    易付卡？）有，晚上7、8點，時間不記得了。（那天為何有
    人要跟你收遠傳易付卡？）我向丁○○拿海洛因。（何時與
    丁○○約好，以遠傳易付卡交易海洛因？）同一天，時間不
    記得了，也是晚上。那天遠傳易付卡拿給在場被告，他在車
    上拿給我。（你拿易付卡給他時，他有無交什麼東西給你？
    ）他以透氣膠帶包1包東西給我，裡面有2小包海洛因。是我
    與丁○○聯絡時，丁○○說會有人拿來給我，我也沒有與被
    告講到話。（是否有當場拆開？）沒有，我回自己房間才打
    開施打。那天我拿出1包，以針筒注射。我打開的那包，沒
    有用完，馬上就被警察查獲了。警察敲門，我家人開門，警
    察就直接進入我房間查獲我。（警察如何查獲？）我那時候
    剛施打完，沒有印象。（是否可以確定那天交付以膠布包裝
    的毒品是否為被告所交付？）是。（為何現在肯定乙○○拿
    東西給你，就是以透氣膠帶纏著的？）我與丁○○被查獲，
    我在押時，與被告一起出庭過，我確定是我交付卡片的那個
    人交毒品給我。（以何門號與丁○○聯絡？）0000000000號
    這是丁○○留給我的。我以公共電話與丁○○聯絡。丁○○
    綽號妹仔。（何人說可以以易付卡交換毒品？）我要求的。
    卡片先押在那邊，以後有錢再換回來。（查獲那天，2包海
    洛因以後要付多少錢？）電話中沒有講，大約1、2千元。（
    如何知道電話卡要交給何人？）她說她會叫人過來拿。我在
    樓下等，剛好1台車子過來，車窗就搖下來，其他我就沒有
    印象了。」等語（見原審卷第57至58頁）詳實；警員甲○○
    於本院亦證稱：
    審判長問：剛剛被告說他只有拿易付卡沒有交任何東西給吳
              東霖？
    甲○○答：我們沒辦法確認他們當場有毒品交易，因為當時
              是晚上，我們只看到吳東霖有把易付卡丟到被告
              的車上，但是我們認為吳東霖應該有拿毒品，因
              為一般人手沒有拿東西時，手掌會張開，可是吳
              東霖手掌緊握著，而且到吳東霖的住處有搜到海
              洛因。
    審判長問：為何沒有把吳東霖也當場逮捕？
    甲○○答：有的，當場有逮捕吳東霖，吳東霖的住處與交易
              地點餛飩店是在同一地點，該處是大樓，一樓是
              店面，二樓是吳東霖的房間。
    審判長問：為何說查扣的東西吳東霖已有施用部分？
    甲○○答：吳東霖拿了毒品之後，就把鐵門拉下來，他的哥
              哥住在同一大樓，我們叫他哥哥下來幫我們開門
              ，所以會有時間差，大約十分鐘。
    （見本院卷98年11月3日審理筆錄），核與證人吳東霖供其
    取得毒品海洛因後，即返回住處立即施用毒品之情節符合。
  (四)證人即共犯丁○○於偵查及原審結證稱：「我麻煩被告幫我
    送過去，我跟被告說裡面是毒品，叫他送過去並跟對方拿易
    付卡。98年2月24日我有單純請被告過去幫我收易付卡。（
    提示吳東霖案卷中傳送給被告之簡訊畫面）這是我以000000
    0000號簡訊傳送訊息給被告，問他到底出什麼狀況。」（見
    偵查卷第47至48頁）、「（你有無叫人拿毒品海洛因給吳東
    霖？）有。（剛才吳東霖作證時稱，98年2月24日那天有打
    電話給你說要以易付卡與你交換海洛因？）有。（那天接到
    吳東霖電話之後，你如何處理？）我打給乙○○，叫乙○○
    幫我送去。（有無順便叫乙○○將易付卡拿回來？）有。（
    海洛因如何包裝？）以小的夾鏈袋包起來，外面再包一個。
    沒有以什麼東西纏住。（交給乙○○之海洛因有幾包？）2
    包，小小1包，有2小包，分開裝。（為何98年3月19 日偵訊
    中，問你有無賣毒品給吳東霖，為何稱沒有？）當次庭期，
    後面我就都說有。後來有重作筆錄，我都說有。剛開始我是
    否認犯罪，那時候說謊。（檢察官問為何叫乙○○幫你送毒
    品？你說你沒有叫乙○○送毒品？）我那時候是說謊，之前
    的筆錄是亂做的。借提之後，我才開始老實講。我借提之後
    所作的筆錄都是實在的。事實上是被告來跟我拿毒品，我叫
    他送過去，他才把易付卡拿回來。（被告說那天是冬兒打電
    話叫他去吳東霖那邊拿易付卡，是否有這回事？）沒有。他
    與冬兒只是認識，未深交，冬兒是我傳播公司的同事，拿易
    付卡與毒品，都是我與被告講的，與冬兒無關。（你剛剛提
    到給乙○○7小包海洛因，是在何處給他的？）在我家，那
    個地方是我與冬兒住的地方，那是在西屯路上與河南路口的
    名流廣場，他與我認識1年多，他有去過那邊好幾次。這7小
    包毒品裡面，要交給吳東霖的2包以夾鏈袋跟夾鏈袋包裝。
    其他5小包也是以夾鏈袋包裝。（你包裝的過程，乙○○有
    無看到？）全部都是透明的，裡面看得到白色粉末。包裝的
    過程乙○○都有看到。我以電話跟乙○○說。我都叫吳東霖
    餛飩，因為他家在賣餛飩，我跟乙○○說餛飩要2包4號，要
    以易付卡交換。我與乙○○無仇恨或過節。（吳東霖說要以
    易付卡跟你交換毒品，有無說裡面要儲值多少？）沒有，我
    說要全新的，沒有拆封的。（有無說以後要以多少錢換回易
    付卡？）沒有，那是買斷的。」等情（見原審卷第60至62頁
    ），除就被告所交付之海洛因2包有無另以膠帶纏住，又吳
    東霖所交付之易付卡是否為買斷或事後可贖回等情，與證人
    吳東霖所供陳尚非一致外，就其他毒品交易過程所為之證述
    則無歧異，自均屬可取。基上，堪認證人吳東霖於98年2月
    24日下7、8時許起撥打公共電話聯繫丁○○表示欲購買毒品
    之後至被告到場向證人吳東霖取走易付卡之期間，並無他人
    先行與證人吳東霖接觸，而有何先行交付毒品海洛因2包予
    吳東霖之情，且確係共犯丁○○以電話聯絡被告而委請被告
    向吳東霖收取易付卡並交付毒品海洛因2包，與被告所稱「
    冬兒」之人無涉，甚為明確。至於證人吳東霖於原審雖證稱
    ：「被告所交付之海洛因2包另以膠帶纏住，伊看不到裡面
    」云云，然證人丁○○既係證稱其僅以夾鏈袋包裝，被告有
    看到其委託交予吳東霖之物品為海洛因2包，又吳東霖所交
    付之易付卡係買斷等語在卷（詳見上述），又證人吳東霖前
    於偵查中亦曾證稱：「她（此處指丁○○）同時給我海洛因
    2包，並無外包裝。」、「（你跟妹仔買過幾次毒品？）2月
    22日晚上買1千元，2月24日晚上是用易付卡跟她換海洛因2
    小包。」等語詳實（見偵查卷第12、69頁），足見證人吳東
    霖於原審所述該等情節，顯有所誤記，並非事實，此部分應
    以證人丁○○所述上情，方為可取。
  (五)被告雖辯稱：證人丁○○於原審證稱當日係交付伊7包海洛
    因，其中5包係伊欲行轉賣者等語乃屬不實，否則當日豈有
    未在被告身上或車上查獲其餘毒品之情，顯見證人丁○○所
    證均係誣指被告之虛構情節，無足採信云云，員警甲○○等
    人當日固然未同時在被告身上或車上查獲其餘5包海洛因等
    情，雖據證人甲○○於偵查及原審證稱：在證人吳東霖處住
    處2樓床上查獲海洛因2包，在被告車上查獲易付卡1張等情
    詳實，有搜索扣押筆錄及現場照片存卷足參（附於警詢案卷
    ），然而，員警甲○○等人僅係監控證人吳東霖，並無人員
    同時自被告向證人丁○○取得毒品後一路跟監等情，業據證
    人甲○○於原審證述在卷，是以，被告至證人丁○○上開住
    處取得毒品7包後，自非無於駕車前往交付其中2包海洛因予
    證人吳東霖之途中，將另所持有之海洛因5包先行藏匿他處
    之可能，而被告據此辯稱證人丁○○所述顯與事實及常理不
    符，均屬虛構云云，當非有據。況且，證人丁○○於原審結
    證稱：「我與被告僅係朋友關係。……（被告為何願意幫你
    做這件事？）因為被告本身有在賣毒品，那天被告其實跟我
    拿7小包，不只拿2小包，2小包是拿給吳東霖的，其他是他
    跟我拿，然後要轉賣。乙○○幫我拿毒品給吳東霖，順便拿
    易付卡回來的代價是6百元，1小包是3百元，因為乙○○本
    身有欠我錢，所以直接抵扣，他欠了我幾千元，這是跟我拿
    毒品的欠款。」等語詳實，且代他人交付販售之毒品海洛因
    予購毒者，乃係與販毒者共犯而屬重罪，當為被告所知悉，
    是益徵被告與丁○○僅為普通友人關係，若未向丁○○取得
    相對之代價，當無甘冒此風險而代為交付毒品之餘地，而證
    人丁○○前於98年3月19日偵查中證稱：「我叫被告送過去
    並跟對方拿易付卡，他是純幫忙。」（見偵查卷第47頁背面
    ）等情，尚有迴護被告之情，另被告所辯上情，則屬無據，
    不足憑信。另證人吳東霖所交付作為海洛因2包代價之易付
    卡1張，僅有588元通話費，係屬全新未拆封者等情，固有證
    人丁○○於原審證述在卷，且經原審當庭勘驗扣案之易付卡
    1 張，其上確實載有「建議售價588元，開卡即享有588元之
    通話費」等字樣，堪可認定。而被告雖辯稱：證人吳東霖既
    自承本案案發前，即曾於98年2月22日以1千元代價向共犯丁○○購買海洛因1包，豈有事隔2日，反以僅價值588元之易
    付卡1張交易購買海洛因2包，顯與常理不合云云，然毒品之
    售價為何，常因其數量、純質有別及交易雙方關係深淺、購
    毒次數等情況有所差異，一般人蓋難查悉其實際價值如何，
    且取得他人申辦之易付卡使用，除可享有卡片內之儲值或通
    話費之利益外，尚有可避免遭他人查悉真正使用人為何等其
    他用途，從而，販賣毒品者取得易付卡作為交易毒品之代價
    ，自有金錢及以外其他獲利之可言。且證人丁○○於原審亦
    證稱：
    審判長問：吳東霖說要以易付卡跟你交換毒品，有無說裡面
              要儲值多少？
    丁○○答：沒有，我說要全新的，沒有拆封的。
    審判長問：裡面有無儲值？
    丁○○答：我不曉得。裡面有沒有儲值多少錢不重要。
    審判長問：為何需要卡片？
    丁○○答：那是我的上手藍仔需要的。
    等語（見原審卷第62頁）。準此，被告遽指本件毒品交易顯
    然違背常情及事實云云，當屬無憑，無可採信，而本件交易
    毒品之代價乃為上開扣案之易付卡1張無疑。
  (六)證人丁○○位於臺中市○區○○街380號12樓租屋處係綽號
    「藍仔」出資承租，以便由丁○○負責在該處保管、販售綽
    號「藍仔」所有之毒品，而吳東霖亦認識綽號「藍仔」者，
    98年2月24日當日吳東霖乃以公共電話撥打綽號「藍仔」提
    供予丁○○作為其等間共同販售毒品使用門號為0000000000
    號之行動電話聯絡丁○○，由綽號「藍仔」者要求丁○○向
    吳東霖收取未拆封之易付卡1張作為代價，易付卡係綽號「
    藍仔」者所要，收取後亦須交予綽號「藍仔」者，而丁○○
    交予被告而委託被告代為交付吳東霖之上開毒品乃係由綽號
    「藍仔」者所提供先行帶至代丁○○上開租屋處，再由丁○○交予被告，非丁○○所有，丁○○僅係受僱綽號「藍仔」
    者代為交付毒品予購毒者等情，業據證人丁○○於偵查中具
    結證述在卷（見偵查卷第47頁至48頁），堪認為真。基上，
    被告固然否認犯行，亦即縱使不知共犯即證人丁○○係與綽
    號「藍仔」者共同販賣上開毒品；然按共同正犯之意思聯絡
    ，不限於事前有所協議，其於行為當時，基於相互之認識，
    以共同犯罪之意思參與者，亦無礙於共同正犯之成立；又按
    共同正犯之成立，祇須具有犯意之聯絡及行為之分擔，既不
    問犯罪動機起於何人，亦不必每一階段犯行，均須參與，若
    共同實施犯罪行為之人，在共同意思範圍內，各自分擔犯罪
    行為之一部，相互利用他人之行為，以達其犯罪之目的，其
    成立不以全體均參與實施犯罪構成要件之行為為要件；參與
    犯罪構成要件之行為者，固為共同正犯；以自己共同犯罪之
    意思，參與犯罪構成要件以外之行為，或以自己共同犯罪之
    意思，事前同謀，而由其中一部分人實行犯罪之行為者，亦
    均應認為共同正犯，使之對於全部行為所發生之結果，負其
    責任；另共同正犯之意思聯絡，原不以數人間直接發生者為
    限，若有間接之聯絡者，亦包括在內，如甲分別邀約乙、丙
    犯罪，雖乙、丙間彼此並無直接之聯絡，亦無礙於其為共同
    正犯之成立，（最高法院73年年台上字第1886號判例、92年
    度台上字第2824號判決、34年度上字第862號判例、77年度
    台上字第2135號判例意旨參照），是以共同之行為決意不一
    定要在事先即行為前便已存在，行為當中始先後形成亦可，
    且不以其間均相互認識為要件。查被告與共犯丁○○分別擔
    任上開工作，而毒品由綽號「藍仔」者提供，被告則有交付
    毒品及收取易付卡作為代價等情，既如前述，堪認被告與共
    犯丁○○、綽號「藍仔」3人於渠等所從事上開犯罪行為當
    中業已先後形成決意無疑，是以，被告與共犯丁○○、綽號
    「藍仔」3人縱非事先即行為前便已存在該決意，且未必均
    相互認識，然渠等相互對於各別係從事該等犯罪行為之一部
    既當顯有認識，而均以自己共同犯罪意思為之，揆諸上開說
    明，自均具有犯意聯絡及行為分擔，而同屬販賣毒品之共同
    正犯，允無疑義。
  (七)此外，復有丁○○傳送予被告之簡訊1則在卷足參（附於警
    詢案卷），並有遠傳電信易付卡1張，被告所使用GPLUS廠牌
    行動電話1支（含其內0000000000號門號卡1張）及證人吳東
    霖向證人即共犯丁○○購買，由被告交付施用後所剩餘之第
    一級毒品海洛因2小包扣案足參（另案於原審98年度訴字第
    1467號吳東霖施用毒品案件中諭知沒收銷燬；然尚未執行沒
    收銷燬），而自證人吳東霖處扣案之白色粉末2小包，確實
    含有海洛因成分，驗餘淨重各0.1222公克、0.0580公克等情
    ，亦有行政院衛生署草屯療養院98年3月17日草療鑑字第098
    0006124號鑑定書存卷足參（附於原審案卷）。又按販賣海
    洛因係政府嚴予查緝之違法行為，且海洛因可任意分裝或增
    減其分量，而每次買賣之價量，亦隨時隨雙方關係之深淺、
    當時之資力、需求程度及對行情之認知等因素，機動的調整
    ，因之販賣之利得，除經坦承犯行，或帳冊價量均記載明確
    外，委難察得實情，是縱未確切查得販賣賺取之實際差價，
    但除別有事證，足認係按同一價格轉讓，確未牟利之情形外
    ，尚難執此認非法販賣之事證有所不足，致知過坦承者難辭
    重典，飾詞否認者反得逞僥倖，而失情理之平；海洛因之價
    格不低，取得不易，凡為販賣之不法勾當者，苟無利可圖，
    應無甘冒被查緝法辦重刑之危險，平白無端義務為該買賣之
    工作，是其販入之價格必較售出之價格低廉，而有從中賺取
    買賣差價牟利之意圖及事實，應屬符合論理法則且不違背社
    會通常經驗之合理判斷。查被告及共犯丁○○2人與證人吳
    東霖間之交易次數為1次，被告前稱與證人吳東霖間並不相
    識，更非至親或錢財共通關係，已如前述，是被告及共犯丁○○、綽號「藍仔」之人若無藉此牟利之情，自無費心自甘
    承受重典，涉險販賣第一級毒品之必要。綜上，堪認被告所
    辯上情，洵無足取，本案事證明確，被告上開犯行，堪予認
    定。
三、按被告行為後，毒品危害防制條例第4條已於98年5月20日經
    總統華總一義字第09800125141號令修正公布，並於同月23
    日施行，就被告所犯販賣第一級毒品罪，依據上開修正後之
    毒品危害防制條例第4條第1項之規定，已將修正前之法定刑
    由「處無期徒刑者，得併科新臺幣1千萬元以下罰金」提高
    為「處無期徒刑者，得併科新臺幣2千萬元以下罰金」，二
    者相互比較，自以上開修正前之毒品危害防制條例第4條第1
    項處罰規定有利於被告，仍應依修正前毒品危害防制條例之
    規定處罰。查海洛因乃列為毒品危害防制條例第2條所管制
    之第一級毒品，依法不得非法販賣及持有，核被告所為，係
    犯修正前毒品危害防制條例第4條第1項之販賣第一級毒品海
    洛因罪。被告與丁○○、綽號「藍仔」之成年男子，3人間
    有犯意聯絡及行為分擔，為共同正犯；檢察官起訴意旨未敘
    及被告亦係與綽號「藍仔」者共同販賣上開海洛因，應予補
    正。又被告因販賣上開海洛因而持有海洛因之低度行為，應
    為販賣海洛因之高度行為所吸收，不另論罪。另按罪修正前
    之毒品危害防制條例第4條第1項之法定刑為「製造、運輸、
    販賣第一級毒品者，處死刑或無期徒刑；處無期徒刑者，得
    併科新臺幣1千萬元以下罰金。」，然同為販賣第一級毒品
    之人，其原因動機不一，犯罪情節未必盡同，或有大盤毒梟
    者，亦有中、小盤之分，甚或僅止於吸毒者友儕間為求互通
    有無之有償轉讓者亦有之，其販賣行為所造成危害社會之程
    度自屬有異，法律科處此類犯罪，所設之法定最低本刑卻相
    同，不可謂不重。於此情形，倘依其情狀處以相當之有期徒
    刑，即足以懲儆，並可達防衛社會之目的者，自非不可依客
    觀之犯行與主觀之惡性二者加以考量其情狀，審酌是否有其
    可憫恕之處，而適用刑法第59條之規定酌量減輕其刑，期使
    個案裁判之量刑，能斟酌至當，符合比例原則，本件被告僅
    係代送丁○○及藍仔販售之毒品予吳東霖1次，且該次販賣
    之海洛因數量甚微，被告所得僅為代送代價600元，以其情
    節論，惡性非重，在客觀上足以引起一般之同情等堪資憫恕
    之處，揆諸上開說明，是爰適用刑法第59條之規定酌量減輕
    其刑。
四、原審依據上述理由，適用毒品危害防制條例第4第1項（修正
    前）、第18條第1項前段、第第19條第1項，刑法第2條第1項
    前段、第11條前段、第28條、第59條，並審酌被告之素行不
    佳、犯罪動機、目的、手段、所生危害、販賣毒品之次數及
    數量、其與購買毒品者間之關係及其犯罪後矯飾犯行，犯罪
    後態度不佳等一切情狀，量處有期徒刑16年。另敘明證人吳
    東霖所涉施用毒品案件中扣案之海洛因2小包（驗餘淨重各0
    .1222公克、0.0580公克）乃係被告與丁○○、綽號「藍仔
    」者為本件犯行所出售之第一級毒品，屬毒品危害防制條例
    第2條所規定之第一級毒品，無論屬犯人與否，均應依毒品
    危害防制條例第18條第1項前段之規定，宣告沒收銷燬之。
    再盛裝上述扣案第一級毒品海洛因之外包裝袋2個，因無論
    依何種方式分離包裝袋內均有極微量之第一級毒品海洛因殘
    留，足認前揭外包裝袋2個均內含極微量第一級毒品海洛因
    殘留而無法析離，亦應整體視為查獲之第一級毒品海洛因，
    併依毒品危害防制條例第18條第1項前段之規定宣告沒收銷
    燬之。又本件被告與丁○○、綽號「藍仔」者共同販賣第一
    級毒品海洛因予吳東霖之代價即因犯罪之所得並非現款，而
    為扣案之易付卡1張，已如前述，則依上開說明及毒品危害
    防制條例第19條第1項規定，自應宣告被告與丁○○、綽號
    「藍仔」者連帶沒收。至門號0000000000號行動電話機具1
    支（含該門號卡1張），係丁○○所有，交予被告使用，且
    供渠等間聯絡交易海洛因事宜所用，又門號為0000000000號
    行動電話機具1支（含該門號卡1張），雖未扣案，然因無積
    極證據足認確已滅失，且係綽號「藍仔」者所有交予丁○○
    使用，供渠等間聯絡交易海洛因事宜所用者等情，業據共犯
    丁○○迭次證述詳實，是就扣案之門號0000000000號行動電
    話機具1支（含該門號卡1張）依同條例第19條第1項規定宣
    告被告與丁○○、綽號「藍仔」者連帶沒收；另就未扣案之
    門號為0000000000號行動電話機具1支（含該門號卡1張）依
    上開規定宣告被告與丁○○、綽號「藍仔」者連帶沒收，如
    全部或一部不能沒收時，與丁○○、綽號「藍仔」者連帶追
    徵其價額，或以其與丁○○、綽號「藍仔」者之財產連帶抵
    償之（最高法院98年度台上字第2662號判決參照）。另扣案
    之OKWAP廠牌行動電話機具1支（含門號0000000000號門號卡
    1張），雖為被告所有，然尚無證據足認係供本案販賣毒品
    犯行所用之物，是不予宣告沒收。核其認事用法俱無不當，
    量刑亦稱允洽。被告猶執陳詞否認犯罪而提起上訴，所辯核
    係卸責之詞，委無可採，至於被告於本院聲請調查其被員警
    查獲時，有無現場錄影拍攝過程，據台中市警察局第六分局
    以98年9月9日中分六警偵字第0980029790號函附警員甲○○
    職務告書敘明「前往該路口監控，發現該路口旁為黃昏市場
    ，車流量大，且當時吳嫌（指被告）均以路為主，所以無法
    進行攝影拍攝，故無錄影，警方只好在該路口配置4名員警
    以目視監控目標」等情，並經證人甲○○到庭結證上情屬實
    （見本院卷98年11月3日審理筆錄），惟依上述說明，被告
    販賣第一毒品事實已甚明確，員警於查獲被告時雖未即時攝
    影存證，仍不影響本院就事實之認定。被告之上訴為無理由
    ，應予駁回。
據上論斷，應依刑事訴訟法第368條，判決如主文。
本案經檢察官丙○○到庭執行職務。
中    華    民    國    98    年    11    月    10    日
            刑事第七庭   審判長法  官 林  榮  龍
                               法  官 李  秋  娟
                               法  官 江  錫  麟
以上正本證明與原本無異。
如不服本判決應於收受送達後十日內向本院提出上訴書狀，其未
敘述上訴理由者，並得於提起上訴後十日內向本院補提理由書（
均須按他造當事人之人數附繕本）「切勿逕送上級法院」。
                                書記官 鄧  智  惠
中    華    民    國    98    年    11    月    11    日
附錄本案論罪科刑法條：
毒品危害防制條例第4條第1項（修正前）：
  製造、運輸、販賣第一級毒品者，處死刑或無期徒刑；處無期
  徒刑者，得併科新臺幣1千萬元以下罰金。


司法院資訊處製作；財團法人民間司法改革基金會備份。
